---
title: "Einführung Zeitreihenanalyse"
author: "Karsten Lübke"
date: ''
output:
  html_document: null
  pdf_document: null
documentclass: article
classoption: a4paper
---

```{r setup, include=FALSE}
knitr::opts_chunk$set(echo = TRUE)
```

## Euro Handelsdaten

Eurostat stellt viele Konjunkturdaten zur Verfügung, u. a. auch Handelsdaten [hier](https://datamarket.com/data/set/18tp/retail-trade-quarterly-data-nace-rev-2#!display=line&ds=18tp!mqw=2:mqz=y). 
Diese finden sich im Datensatz `euretail` des Paktes `fpp`:
```{r, message=FALSE}
# Einmalig installieren:
# install.packages("fpp")

library(fpp) # Paket laden
data(euretail) # Datensatz laden
euretail
```

Es handelt sich also um quartalsweise Daten von `r start(euretail)` bis `r end(euretail)`.

```{r}
class(euretail)
```
`ts` steht dabei für ein Zeitreihenobjekt in R. Zeitreihen (d. h. eine Folge von Beobachtungen mit der Zeit -- der Wert variiert mit der Zeit) haben viele Besonderheiten, die zur Analyse genutzt werden können. 

```{r}
start(euretail) # Startbeobachtung
end(euretail) # Endbeobachtung
frequency(euretail) # Beobachtungen je Zeiteinheit
```
Eine Abbildung kann wie üblich einfach über `plot()` erzeugt werden.
```{r}
plot(euretail)
```

Man erkennt einen Anstieg bis ca. 2008 (Finanzkrise!), dann einen Abschwung und ab 2010/11 eine evt. Erholung -- aber auch saisonale Schwankungen.

## Zeitreihenzerlegung

Eine Zeitreihe (`data`) $y_t$ kann in verschiedene Komponenten zerlegt werden:

- Trend (`trend`) $M_t$
- Saisonkomponenten (`seasonal`)$S_t$
- Rest-/ Fehlerkomponenten (`remainder`) $E_t$

Das *additive* Modell lautet dann einfach:
$$ Y_t=M_t+S_t+E_t$$
während das *multiplikative* Modell lautet
$$ Y_t=M_t \cdot S_t \cdot E_t.$$
Es gibt viele Möglichkeiten $m_t, s_t, z_t$ zu schätzen, eine gute Umsetzung findet sich in der Funktion `stl()` Hier muss die Option `s.window=` angegeben werden. (Eine Alternative ohne Option ist `decompose()`)
```{r}
fit <- stl(euretail, s.window = 5)
fit
plot(fit)
```

Es gibt eine klare Trendwende in 2008 sowie deutliche Saisoneffekte: der Handel ist am niedrigsten in Q1, am höchsten in Q4.

Eine solche Zerlegung kann übrigens auch als Basis einer Prognose verwendet werden -- dabei werden sogar die Prognoseintervalle berechnet. Für Details zur Prognose siehe `?ets`. 
```{r}
prog <- predict(fit)
plot(prog)
```



## Gleitende Durchschnitte

Eine einfache Möglichkeit eine Zeitreihe zu glätten, sind gleitende Durchschnitte (moving-average, Funktion `ma()` aus dem Paket `forecast`). Dazu wird einfach der Mittelwert der $q$ Beobachtungen vor und nach $t$, inkl. $t$, berechnet:
$$ \hat{y}_{q,t}:=\frac{1}{p}\sum_{j=-q}^{q}y_{t+j} $$ 
mit $p=2q+1$.

Je größer $q$ (`order`) ist, desto glatter wird die Zeitreihe:
```{r}
plot(euretail)
lines(ma(euretail, order=3), col="red")
lines(ma(euretail, order=5), col="blue")
lines(ma(euretail, order=7), col="green")
legend("topleft", legend=c("q=3", "q=5", "q=7"), text.col=c("red", "blue", "green"))
```



***

## Übung: Produktionsdaten

Der Datensatz `elecequip` aus dem Paket `fpp` enthält monatliche Produktionsdaten von elektronischen Equipment (näheres siehe [hier](https://datamarket.com/data/set/19gk/industry-new-orders-index-monthly-data-2005100-nace-rev2#!display=line&ds=19gk!orw=1d:orx=4:ory=4.c.8.w.z.a.k.s.l.6.9.r.e.g.u.d.n.7.p.t.1.m.i.f.3.j.v.q.2)).

Wie würden Sie die Zeitreihe beschreiben?




## Literatur

- Paul S. P. Cowpertwait, Andrew V. Metcalfe (2009): *Introductory Time Series with R*, Kapitel 1
- Rob J. Hyndman, George Athanasopoulos (2012): *Forecasting: principles and practice*, [https://www.otexts.org/fpp](https://www.otexts.org/fpp), Kapitel 6
- Rainer Schlittgen (2012): *Angewandte Zeitreihenanalyse mit R*, Kapitel 2

### Lizenz
Diese Übung wurde von Karsten Lübke entwickelt und steht unter der Lizenz [Creative Commons Attribution-ShareAlike 3.0 Unported](http://creativecommons.org/licenses/by-sa/3.0).


### Versionshinweise:
* Datum erstellt: `r Sys.Date()`
* R Version: `r getRversion()`
